【裁判字號】    98,上易,2566
【裁判日期】    981112
【裁判案由】    詐欺
【裁判全文】
臺灣高等法院刑事判決                98年度上易字第2566號
上  訴  人  臺灣桃園地方法院檢察署檢察官
被      告  乙○○
                    現於新竹湖口郵政第90979附12號信箱部
上列上訴人因被告詐欺案件，不服臺灣桃園地方法院98年度簡上
字第391號，中華民國98年8月10日第一審判決（聲請簡易判決處
刑案號：臺灣桃園地方法院檢察署 97年度偵字第21668號，原審
法院改依通常程序審理），提起上訴，本院判決如下：
    主  文
上訴駁回。
    理  由
一、聲請簡易判決處刑意旨略以：被告乙○○雖預見將金融機構
    帳戶提供他人使用而成為人頭帳戶，依一般社會生活之通常
    經驗，將成為詐欺集團收取他人受騙款項之用，而幫助他人
    從事詐欺犯罪，竟仍不違背其本意，基於幫助詐欺之犯意，
    於某不詳時間，在某不詳地點，將其所有中華郵政股份有限
    公司八德郵局帳號0000000-0000000號帳戶（ 以下簡稱八德
    郵局帳戶）之提款卡及密碼，交予姓名年籍不詳之詐欺集團
    成員，供該詐欺集團作為存、提、匯款之用，而以此方式幫
    助該犯罪集團向他人詐取財物。嗣詐欺集團成員於取得被告
    乙○○之上開帳戶後，意圖為自己不法之所有，於民國（下
    同 ）97年7月26日某時許，致電甲○○，詐稱因甲○○先前
    網路購物誤設定成分期付款，需至自動提款機操作，致甲○
    ○陷於錯誤，於同日晚上 8時26分許，依該詐欺集團成員指
    示，將新臺幣（下同）29,987元匯入被告乙○○提供予詐欺
    集團使用之上開八德郵局帳戶內。嗣因甲○○發現有異，經
    查證後始知受騙，遂報警處理，經警循線查獲，因認被告乙
    ○○涉有刑法第 30條第1項前段、第339條第1項之幫助詐欺
    取財罪嫌。
二、按犯罪事實應依證據認定之，無證據不得認定犯罪事實；不
    能證明被告犯罪者，應諭知無罪之判決。刑事訴訟法第 154
    條第 2項、第301條第1項，分別定有明文。又認定不利於被
    告之事實，需依積極證據，苟積極證據不足為不利於被告事
    實之認定時，即應為有利於被告之認定，更不必有何有利之
    證據；如未能發現相當證據，或證據不足以證明，自不能以
    推測或擬制之方法，以為裁判基礎；此所謂認定犯罪事實之
    積極證據，係指適合於被告犯罪事實之認定之積極證據而言
    ，雖不以直接證據為限，間接證據亦包括在內；然而無論直
    接或間接證據，其為訴訟上之證明，須於通常一般之人均不
    致有所懷疑，而得確信其為真實之程度者，始得據為有罪之
    認定，倘其證明尚未達到此一程度，而有合理之懷疑存在時
    ，致使無從形成有罪之確信，根據「罪證有疑、利於被告」
    之證據法則，即不得遽為不利被告之認定（最高法院30年上
    字第816號、29年上字第3105號、40年台上字第86號、76 年
    台上字第4986號判例意旨參照）。又刑事訴訟法第161條第1
    項亦規定，檢察官就被告犯罪事實，應負舉證責任，並指出
    證明之方法，是檢察官對於起訴之犯罪事實，應負提出證據
    及說服之實質舉證責任，倘其所提出之證據，不足為被告有
    罪之積極證明，或其指出證明之方法，無從說服法院以形成
    被告有罪之心證，基於無罪推定之原則，自應為被告無罪判
    決之諭知（最高法院92年台上字第128號判例意旨參照）。
三、公訴人認被告涉有幫助詐欺取財犯行，無非係以：被告乙○
    ○於警詢及偵查中之供述、被害人甲○○於警詢之證述、自
    動櫃員機交易明細表、被告之中華郵政股份有限公司八德郵
    局帳號 0000000-0000000號帳戶之開戶基本資料暨開戶迄今
    之資金往來明細、中華郵政股份有限公司97年10月29日桃營
    字第0970101273號函、財團法人金融聯合徵信中心通報案件
    紀錄資訊等為其主要論據。
四、本案所引用之供述及非供述證據，經本院依法踐行調查證據
    程序，檢察官、被告均不爭執各該證據之證據能力，且亦查
    無依法應排除其證據能力之情形，是後述所引用證據之證據
    能力均無疑義，先予敘明。
五、訊據被告乙○○堅詞否認有何幫助詐欺取財犯行，並辯稱：
    於97年7月或8月底，詳細時間不記得了，在中壢觀光夜市遺
    失皮夾，裡面有 4張金融卡及身分證，於隔天晚上發現遺失
    皮夾後，因盧志豪有和伊一起至中壢觀光夜市，即打電話給
    盧志豪問皮夾是否有掉在他那裡，盧志豪稱沒有，就至戶政
    事務所補辦身分證，雖沒有親自去銀行辦理，但有打電話去
    掛失金融卡，不清楚為何沒有掛失成功。又因所設定的金融
    卡密碼是出生年月日，與身分證同時遺失，所以才會被人冒
    用等語。
六、經查：
  (一)被告之八德郵局帳戶為詐欺集團使用供被害人甲○○匯入詐
    騙款項，遭提領一空乙節，業據證人即被害人甲○○於警詢
    時證述綦詳，並有證人甲○○提出之永豐銀行櫃員機交易明
    細影本、被告中華郵政股份有限公司八德郵局帳號0000000-
    0000000 號帳戶開戶、查詢帳戶最近交易資料影本附卷可憑
    （見偵查卷第16-20頁）， 固足認被告之中華郵政股份有限
    公司八德郵局帳號 0000000-0000000號帳戶確實為犯罪集團
    作為向被害人詐欺取財後，取得贓款所用之工具。然本案關
    鍵在於被告是否提供郵局帳戶、金融卡及密碼供詐騙集團成
    員使用，或因遺失而遭詐騙集團成員利用。
  (二)被告於警詢時供稱：所開立之八德郵局帳戶金融卡遺失，大
    約在97年 7月20幾日遺失的，係去逛中壢觀光夜市回到家裡
    隔天發現皮夾遺失，有打電話去郵局辦理掛失手續。共遺失
    身分證、台灣企銀、日盛銀行、郵局及彰化銀行金融卡，及
    現金 2千多元，金融卡密碼係設定出生年月日，所以才會被
    詐欺集團知道密碼等語（見偵查卷第6頁至第7頁）；於檢察
    官訊問時亦供稱：所開立八德郵局帳戶之金融卡係在 97年7
    月底在中壢觀光夜市遺失，一起遺失的還有彰化銀行八德分
    行、台灣企銀八德分行、日盛銀行的金融卡。發現遺失的隔
    天晚上就用電話掛失，確定台灣企銀及日盛銀行有掛失成功
    ，郵局和彰化銀行是語音掛失，不確定手續是否完成，沒有
    將八德郵局帳戶交給詐騙集團使用等情（見偵查卷第25頁至
    第26頁）；於原審準備程序時亦稱：於97年7月或8月底，詳
    細時間不記得了，在中壢觀光夜市遺失皮夾，裡面有 4張金
    融卡及身分證，有打電話去掛失金融卡，沒有親自去銀行辦
    理，也有去戶政事務所補辦身分證。因為設定的金融卡密碼
    是出生年月日，所以才會被冒用。記得盧志豪有和伊一起去
    中壢觀光夜市，隔天發現皮夾不見時，以為掉在盧志豪車上
    ，打電話去問盧志豪，盧志豪也有要伊去掛失金融卡等語（
    見原審卷第24頁反面至第26頁）；於本院審理時稱：提款卡
    同時全部有掛失，郵局也有掛失，是在收到警察局單子，才
    知道當時沒有掛失（成功）；帳戶並沒有借給他人；當時密
    碼跟其他帳戶密碼也是一樣等語（見本院卷第21頁反面至第
    24頁）。是被告自警詢迄本院審理時供述其八德郵局帳戶遺
    失之情節、遺失後掛失之情況乙節均前後一致，相互吻合。
    再酌以證人盧志豪於原審審理時結證稱：知道被告的皮夾曾
    經遺失過，被告告訴伊遺失的皮夾內有身分證及金融卡，且
    好像係與被告前一天見面出去，隔一天被告詢問皮夾有無掉
    在伊這邊，伊說沒有，被告找了一下就急著將證件等掛失，
    記得好像有幫被告查詢一張金融卡掛失的方法，有幫被告查
    到，且陪被告一起打電話掛失金融卡，當時好像有掛失成功
    等語（見原審卷第48頁至第50頁）。互核大致相符。雖被告
    與證人盧志豪對於究係何人撥打電話辦理掛失手續所為供述
    、細節並非相同。然人之記憶，各自不同，隨時間經過逐漸
    遺忘，難期對過往發生之所有事情，全部記憶清晰，無所遺
    漏，是被告、證人盧志豪就前開撥打掛失電話之枝節固有所
    歧異，亦難謂被告所謂遺失皮夾之情，必屬虛構。且被告所
    稱與八德郵局帳戶金融卡同時遺失之日盛銀行北桃園分行帳
    戶金融卡、臺灣中小企業銀行八德分行帳戶金融卡，確分別
    於97年 7月25日以電話向各該銀行辦理掛失金融卡等情，此
    有日盛國際商業銀行股份有限公司個人理財處97年11月 3日
    日銀字第 0972W00111820號函、臺灣中小企業銀行八德分行
    97 年10月27日97八德字第128號函附卷可憑（見偵查卷第33
    頁、第35頁），參以卷附八德郵局帳戶查詢帳戶最近交易資
    料可知，該帳戶係自97年 7月26日起開始有疑似被害人匯入
    之款項，而本案被害人甲○○所匯入款項之時間亦係 97年7
    月26日，顯見被告開始掛失其所遺失之金融卡時，被告開立
    之八德郵局帳戶尚無疑似被害人遭詐騙款項匯入。倘被告係
    將其所申辦之金融機構帳戶交予他人使用，殊無先為掛失其
    他銀行金融卡之理。至依被告供稱，其同時遺失之金融卡除
    已成功辦理掛失之日盛銀行北桃園分行帳戶金融卡、臺灣中
    小企業銀行八德分行帳戶金融卡外，尚有八德郵局帳戶金融
    卡及彰化銀行八德分行金融卡，雖查無掛失八德郵局帳戶金
    融卡及彰化銀行八德分行金融卡之紀錄，而八德郵局帳戶確
    遭詐騙集團使用，另彰化銀行八德分行帳戶亦遭通報為警示
    帳戶，有中華郵政股份有限公司桃園郵局97年10月29日桃營
    字第0970101273號函、彰化商業銀行八德分行97年10月29日
    彰八德字第2264號函及財團法人金融聯合徵信中心通報案件
    紀錄資訊附卷可稽（見偵查卷第32頁、第34頁；原審卷第29
    頁至第31頁），然因各金融機構語音掛失手續未盡相同，被
    告何以未能辦妥掛失手續雖不得而知，惟亦無何證據可資證
    明被告係刻意未掛失八德郵局帳戶金融卡及彰化銀行八德分
    行金融卡，並交付八德郵局帳戶之金融卡、密碼予他人使用
    之行為。
  (三)詐欺集團之成員固注重其所利用詐騙帳戶之安全性，然亦可
    行險僥倖，以失主未必能即時察覺金融卡遺失，或疏於即時
    掛失止付，而於短時間內使用遺失金融卡之帳戶詐騙被害人
    匯款後，旋即提領一空。又一般人設定提款密碼，為免忘記
    ，多以個人特殊數字，例如出生年份、月份及日期作為提款
    密碼，是詐欺集團成員若同時知悉帳戶所有人之出生年月日
    ，即可輕易猜出提款密碼，本件被告遺失之八德郵局帳戶金
    融卡，其密碼係依其出生年月日而設定，而被告遺失金融卡
    時，其身分證亦同時遺失，被告確於97年8月4日向桃園縣八
    德市戶政事務所補辦身分證，亦有被告補辦身分證資料影本
    在卷可參（見偵查卷第27頁至第28頁），故詐騙集團成員知
    悉被告之八德郵局帳戶金融卡提款密碼即非難事。
七、綜上所述，尚難遽認被告乙○○有公訴意旨所述之幫助詐欺
    取財之犯行，此外，復查無其他積極證據足為被告乙○○之
    有罪確信心證，不能證明被告乙○○犯罪，應諭知被告無罪
    之判決。原審簡易庭未察，遽對被告乙○○論罪科刑，尚非
    允洽，嗣經被告乙○○上訴後，由原審合議庭依通常程序將
    原處刑撤銷，諭知無罪，經核尚無不合。檢察官上訴意旨略
    以：依被告及證人就辦理電話掛失手續之陳述完全不符，原
    審雖以此差異係因記憶有限，而難認被告所述為虛構，然因
    被告不闇辦理掛失方式，此情節對被告應屬一特殊經驗，理
    應對處理此事如何完成印象深刻，應非單以記憶有限所能解
    釋，足見被告所述之情節是否屬實，顯然有疑。被告在知悉
    遺失金融卡後，既無法確知是否完成掛失手續，何以在知悉
    保護個人信用等具重要性情形下，未持續向銀行確認且仍未
    繼續任何防制措施，被告顯然在主觀上不在意是否確實掛失
    完成，而容任他人使用其提款卡及帳戶資料之不確定故意甚
    明，顯然被告之辯解有不合常情之處，原審未細究，顯有違
    背經驗法則之違誤。惟查：對於被告就其皮夾內之 4張金融
    卡、身分證自發現遺失後如何掛失、補辦身分證乙節，且對
    其所開立之八德郵局帳戶之金融卡、密碼雖未能善盡保護管
    理之責，導致詐欺集團得以利用其八德郵局帳戶對被害人實
    施詐欺取財犯行，然並無足夠之積極證據得以證明被告有提
    供八德郵局帳戶予詐欺集團使用之行為，或在主觀上具有幫
    助詐欺取財之犯意，業已如前述，況各家金融機構對於金融
    卡掛失之手續不盡相同，縱被告疏於確認是否掛失完成，仍
    不能僅以此即遽論被告確實有交付該帳戶供詐欺集團利用，
    檢察官上訴並未能提出其他積極證據足以證明被告確實有幫
    助詐欺取財之犯行，尚難為被告有罪之認定，是本件上訴，
    核無理由，應予駁回。
據上論斷，應依刑事訴訟法第368條，判決如主文。
本案經檢察官邱美育到庭執行職務。
中    華    民    國    98    年    11    月    12    日
                  刑事第十七庭  審判長法  官 趙功恆
                                      法  官 陳憲裕
                                      法  官 黃雅芬
以上正本證明與原本無異。
不得上訴。
                                      書記官 張美華
中    華    民    國    98    年    11    月    13    日


司法院資訊處製作；財團法人民間司法改革基金會備份。
